【裁判字號】    98,消債抗,44
【裁判日期】    980626
【裁判案由】    更生抗告
【裁判全文】
臺灣基隆地方法院民事裁定            98年度消債抗字第44號
抗  告  人  甲○○
代  理  人  林契名律師
上列抗告人因更生事件對於中華民國98年2月19日本院97年度消
債更字第385號裁定提起抗告，本院裁定如下：
    主  文
原裁定除聲請費用部分外廢棄。
抗告人即債務人甲○○自中華民國九十八年六月二十九日上午八
時起開始更生程序。
命司法事務官進行本件更生程序。
    理  由
一、本件抗告意旨略以：抗告人並非刻意不為陳報，僅係單純依
    綜合所得稅上之資料記載而為陳報，因一時疏忽未將短暫之
    「托嬰」工作收入列入。且抗告人於民國（下同）97年12月
    25 日所提出之民事陳報狀中亦有敘述「當初協商金額收入
    來源是幫然帶小孩」等語，顯見抗告人並非惡意不陳報「托
    嬰」之收入，僅係一時疏忽漏未陳報。否則，豈會在陳報狀
    上敘述上揭「托嬰」情事？就此，原審應闡明抗告人，使抗
    告人有補正之機會，否則據以駁回抗告人之聲請，致使抗告
    人及法院前所花費之時間、勞力皆付諸流水，重新再聲請更
    生，顯係曠日廢時，損害抗告人之程序利益，顯有未洽。為
    此，爰依法提出抗告，並聲明原裁定廢棄，另為適法之裁定
    或發回原審裁定。
二、按債務人與金融機構協商成立者，不得聲請更生或清算，但
    因不可歸責於己之事由，致履行顯有重大困難者，不在此限
    ；本條例施行前，債務人依金融主管機關協調成立之中華民
    國銀行公會會員辦理消費金融案件無擔保債務協商機制與金
    融機構成立之協商，準用前項之規定，消費者債務清理條例
    （以下簡稱本條例）第151條第5項、第 6項分別定有明文。
    本條例之立法意旨，在於避免已陷入經濟上困境之消費者，
    於惡性循環之債務窘境中自生自滅，而衍生嚴重之社會問題
    ，難以維持安定之社會經濟秩序，故為兼顧債權人、債務人
    雙方之利益，對陷於經濟上困境之消費者，乃允其於消費者
    債務清理條例施行後，得選擇以重建型之更生程序或清算型
    之清算程序清理其債務，藉以妥適調整債務人與債權人及其
    他利害關係人間之權利義務關係，保障債權人獲得公平受償
    ，並謀求消費者經濟生活之重建復甦機會。惟對於已與金融
    機構協商成立，或於本條例施行前，已依金融主管機關協調
    成立之中華民國銀行公會會員辦理消費金融案件無擔保債務
    協商機制（以下簡稱銀行公會債務協商機制）與金融機構成
    立協商之債務人，若非因不可歸責於己之事由，致履行顯有
    重大困難，僅係為圖謀減免債務，而不為債務之履行，自有
    違債權契約為誠信契約之本旨，故依本條例第151條第6項準
    用同條第 5項前段之規定，不得聲請更生或清算，始能避免
    債務人任意毀諾已成立之協商，濫用更生或清算之裁判上債
    務清理程序，肇致道德危險。而此處所謂「不可歸責於己之
    事由」，難以一概而論，應斟酌債務人毀諾時之情事判斷之
    ，如客觀上聲請人之支出增多，或收入、收益減少，非其成
    立協商時所能預期，又如協商成立時所定之條件過苛，超越
    債務人之負擔能力而客觀上履行不能，或雖未超過債務人之
    所得，然留與債務人使用之資金過少，使債務人無法維持其
    基本生活者，均屬之。次按法院開始更生程序之裁定，應載
    明其年、月、日、時，並即時發生效力；法院裁定開始更生
    或清算程序後，得命司法事務官進行更生或清算程序，必要
    時得選任律師、會計師或其他適當之自然人或法人一人為監
    督人或管理人；本條例第45條第1項、第16條第1項亦分別定
    有明文。
三、關於消費者債務清理條例立法背景與目的之說明：
(一)按債權債務關係，依傳統法制，應遵循契約自由原則，損害
    填補原則為其準則，欠債還錢為一般人通常之知識，長久以
    往均依民法等相關法律處理債權債務關係。惟現代社會，消
    費金融發達，人們交易上雖有擴張信用之必要，但金融業者
    以社會大眾之存款進行融資貸款，仍應在合理之獲利、借款
    人未來可預見之負擔能力範圍內為之，並對借款人進行徵信
    ，始合乎金融經營獲利與安全並重之原則與社會責任。近年
    來，由於金融業激烈競爭，部分業者貪圖重利，引進國外消
    費金融之不當促銷手法 (如路邊擺攤推銷信用卡、金融卡，
    信用貸款廣告促銷，為改變消費者觀念，甚至提倡借錢是高
    尚的行為，鼓勵借貸消費、故意漠視未來還款責任之負擔)
    ，又對持卡人、借貸者徵信不足、未對個人信用額度為合理
    之設限等不當經營方式，使國人中自制力較薄弱者，一人擁
    有數十張信用卡或現金卡者，比比皆是，學生亦同。金融業
    者即藉高額循環利息以獲利，而此同時，國人中藉信用卡、
    現金卡、信用貸款等以解急難需求者，亦同樣陷於高額循環
    利息之深淵中，而造成以債養債之困境。金融業者浮濫發卡
    以獲取不合理利潤的結果，造成國內亦追隨國外先進國家發
    生大量消費者負多數卡債，遠超過其現在及未來之負擔能力
    (即俗稱卡奴)之社會問題 (各國社會中，亦同樣有一定比例
    自制能力較為薄弱或是有急難需要之人，故卡奴問題，我國
    只是先進國家之追隨者) 。社會問題嚴重，不得不於傳統法
    制之外另立新法，使為數甚夥之因卡債而可能終生受累之人
    得以重生，因而制定消費者債務清理條例，期以民法法制之
    外，以個人破產法制之方式 (相當於破產法上之和解與破產
    程序) ，解決此一社會問題。本條例之制定，在謀求消費者
    經濟生活之更生，保障債權人間之公平受償。然若尋繹本條
    例之立法背景及其屬消費者破產法本旨，消費者債務之清理
    重生應係本條例最重要之立法目的，亦即在消費者得以更生
     (和解) 或清算 (破產) 其債務之前提下，再使每一債權人
    均能就債務人之財產與收入公平受償 (非謂逾一定比例受償
    始謂之公平，應依每個消費者之能力而有不同比例) ，故法
    院撤銷更生程序或不認可更生方案者，為利債務之清理，應
    同時裁定開始清算程序 (清費者債務清理條例第76條、第65
    條及其立法理由均在為有利於債務之清理) ，使債務人能一
    次清理其債務而獲重生。而一旦裁定開始更生或清算後，更
    生方案是否經債權人會議可決，法院是否認可，債務人是否
    因履行而免責，以及清算終止或終結後，法院是否為免責裁
    定，仍需視個案情形而定，非謂一旦進入更生或清算後，債
    務人即當然免責，依前揭說明，法院於更生程序或清算程序
    要件之審核，應以易於破產法之標準審酌，審查不宜嚴格，
    使債務人較易於進入更生或清算程序，始符合立法目的。
(二)另依本條例第134條第4款之規定，因浪費致財產顯然減少或
    負擔過重之債務，而生開始清算之原因，法院應為不免責之
    裁定。但債務人證明經普通債權人全體同意者，不在此限。
    同條例第 135條規定，情節輕微者，法院審酌普通債權人全
    體受償情形及其他一切情狀，認為適當者，得為免責之裁定
    。所以清算債務人，自制力較弱，消費習性不良者，若有被
    認定為「浪費致財產顯然減少或負擔過重之債務」時，有可
    能是不能免責的。至於更生，沒有此一規定，因為更生方案
    原則上是要債權人同意的，債權人同意就等於取得本條例第
     134條規定之但書。例外情形法院得不經債權人會議逕行認
    可，也是要符合本條例第64條規定然後認為更生方案公允，
    那其實也就是本條例第 135條情節輕微，審酌認為適當。所
    以自制力較弱、消費習性不良者，或利用信用寬鬆之金融環
    境而藉機解困者，本均是本條例所欲處理之對象。只是為了
    避免道德危險，設了一些免責限制。
四、抗告人確於本條例施行前，曾於95年6月9日與金融機構債權
    人國泰世華銀行依銀行公會債務協商機制成立協商，就協商
    當時確定之無擔保債務總額 1,445,750元，約定分80期，每
    月償還18,072元依各債權銀行債權金額比例清償各項債務，
    至全部清償完畢為止。而抗告人自協商成立後，持續繳款至
    96年 6月12日止，合計共依約履行12期，此有抗告人於原審
    所提出之協議書暨無擔保債務還款計劃、聯合徵信中心當事
    人綜合信用報告及存摺轉帳明細等件為證。而依抗告人於原
    審所提出之財產及收入狀況說明書、95年度綜合所得稅各類
    所得資料清單，抗告人於協商當時，並無工作收入，嗣後雖
    於95年8月間覓得「托嬰」之工作，惟每月收入僅13,000元
    ，仍然低於抗告人依協商條件每月應清償之金額18,072元，
    此有抗告人於本院所提出之收入證明書為證。是以本件抗告
    人之收入自始即無法負擔國泰世華銀行所提出之協商條件，
    加以嗣後又因罹患疾病以及客戶要自行照顧小孩而喪失唯一
    之工作，導致失收入中斷，足徵本件抗告人確有不可歸責於
    己之事由。又抗告人並非從事營業活動之人，名下僅有汽車
    一部，並無任何不動產，且所負債務之總額為1,078,002元
    ，未逾1,200萬元，此有抗告人於原審所提出之財產及收入
    狀況說明書、債權人清冊暨債權總金額表為證，足信抗告人
    確有不能清償債務之情事。
五、綜上所述，抗告人並未從事營業活動，且其有不能清償債務
    之情事，而所負無擔保及無優先權之債務亦未逾 1,200萬元
    ，之前雖與各債權銀行達成協定，但有不可歸責事由致履行
    協定顯有重大困難，復未經法院裁定開始清算程式或宣告破
    產，又查無抗告人有消費者債務清理條例第6條第3項、第 8
    條或第46條各款所定駁回更生聲請之事由存在，抗告人聲請
    更生，要屬有據，應予准許。原審裁定駁回抗告人更生之聲
    請，容有未洽，抗告意旨求予廢棄，自屬有理由，爰廢棄原
    裁定，並依本條例第45條第1項及第16條第1項規定，裁定如
    主文第2、3項所示。
中    華    民    國    98    年    6     月    26    日
                  民事庭審判長法  官  李媛媛
                              法  官  徐世禎
                              法  官  蔡聰明
以上正本係照原本作成。
本件裁定不得抗告。
中    華    民    國    98    年    6     月    26    日
                              書記官  林蔚菁


司法院資訊處製作；財團法人民間司法改革基金會備份。
